【裁判字號】    91,重上更(三),450
【裁判日期】    920605
【裁判案由】    偽造文書
【裁判全文】
臺灣高等法院臺南分院刑事判決            九十一年度重上更(三)字第四五○號  Ｇ
      上  訴  人  臺灣雲林地方法院檢察署檢察官
      被      告  辛  ○  ○
右上訴人因被告偽造文書案件，不服臺灣雲林地方法院八十五年度訴緝字第三九號中
華民國八十六年二月二十七日第一審判決（起訴案號：臺灣雲林地方法院檢察署八十
五年度偵字第一一八八號；併辦案號：臺灣板橋地方法院檢察署八十五年度偵字第二
一五八九號、八十七年度偵字第四一號），提起上訴，判決後，經最高法院第三次發
回更審，本院判決如左：
      主      文
原判決撤銷。
辛○○共同連續行使偽造私文書，足以生損害於公眾及他人，累犯，處有期徒刑壹年
。
附表一、二、三所示換貼相片及偽造署押、印章、印文均沒收。
      事      實
一、辛○○曾有詐欺、偽造文書及偽造有價證券等多次前科，其中民國八十年六月二
    十一日因犯偽造文書罪，經臺灣士林地方法院判處有期徒刑八月確定（原判決有
    期徒刑一年四月，減刑為有期徒刑八月），於八十年七月十三日送監執行，因接
    續他案執行，自八十一年十二月十一日刑期起算，八十二年八月十日執行完畢，
    仍不知悔改，竟基於概括之犯意，為左列行為：
  (一)緣壬○○（另案審理）於八十二年十一月四日，以新台幣（下同）四萬元代價，
    委託臺北縣板橋市○○路○段四二一號二樓私營代書事務所之丙○○（未掛牌登
    錄，而登報招攬代辦申領支票業務，未據起訴），欲以他人名義向銀行辦理支票
    存款帳戶請領支票使用。經丙○○應允，乃轉請同址三樓私營代書業務，且深諳
    變造身分證技巧，復與臺灣省合作金庫基隆市和平支庫職員熟識之辛○○，設法
    變造身分證，以配合壬○○請領支票手續。辛○○、丙○○、壬○○即基於變造
    身分證及偽造私文書犯意之聯絡，將壬○○所交付乙○○身分證一張，換貼壬○○所提供相片一張於乙○○身分證上，而變造乙○○身分證，足以生損害於乙○○及戶政機關對於身分證之核發管理。辛○○變造乙○○身分證完成後，即打電
    話予所認識臺灣省合作金庫和平支庫基隆市承辦人王基添，表示擬介紹乙○○至
    該支庫申請辦理支票帳戶。嗣八十二年十一月五日，由丙○○駕車搭載辛○○、
    壬○○持某不知情刻印匠所偽刻『乙○○』圓型印章一顆，共同前往臺灣省合作
    金庫基隆市和平支庫辦理請領支票手續，即由丙○○以乙○○名義填寫開戶申請
    書、支票存款印鑑卡、支票存款往來約定書，並由壬○○於附表一編號３、４所
    示文件偽簽『乙○○』署押，另於附表一編號５、６、７所示文件上，持附表一
    編號２所示偽造『乙○○』印章，蓋用『乙○○』印文，交付予不知情該支庫承
    辦人王基添辦理設立乙○○支票存款帳戶而行使，並於翌日領得乙○○支票簿一
    本，由壬○○使用，足生損害於乙○○及臺灣省合作金庫基隆市和平支庫對支票
    業務之核發管理。嗣於八十三年七月十九日，乙○○欲向銀行申請信用卡時，始
    悉上情，報警查獲。
  (二)陳俊卿為圖冒用他人名義請領支票及信用卡使用，於八十四年初某日，前往臺北
    縣板橋市○○路○段四二一號三樓辛○○所開設代書事務所，以三萬元代價委請
    辛○○變造身分證，並交付陳俊卿及某不詳姓名者相片各一張，辛○○乃承同一
    變造身分證概括之犯意，並與陳俊卿基於犯意之聯絡，由辛○○分別將陳俊卿及
    某不詳姓名者之相片依序換貼於甲○○、庚○○身分證上，而變造甲○○、庚○○身分證，復將變造完成甲○○及庚○○身分證交予陳俊卿使用，足生損害於甲○○、庚○○及戶政機關對身分證之核發管理。
  (三)辛○○又承上偽造私文書概括之犯意，並與己○○基於犯意之聯絡，於八十五年
    六月間由己○○前往竊取其表兄戊○○身分證一張後，未經戊○○同意，擅自前
    往臺北市○○區○○街二段二巷十五號二樓，持附表三編號１所示某不知情刻印
    匠所偽刻戊○○正方形印章一顆，委託不知情黃月雲，冒用戊○○名義，向電信
    機關辦理申請呼叫器使用，利用黃月雲偽造戊○○之「板橋電信局無線電叫人業
    務租用申請書」，並於「板橋電信局無線電叫人業務租用申請書」上蓋用偽造之
    「戊○○」正方形章，偽造附表三編號２所示印文，旋即提出行使向臺北縣板橋
    電信局請領得000000000號呼叫器使用，足以生損害於戊○○及臺北縣
    板橋電信局對申請呼叫器業務之監督管理。
二、案經臺灣雲林地方法院檢察署檢察官偵查起訴，並由臺灣板橋地方法院檢察署檢
    察官移請併案審理。
      理      由
一、訊據被告辛○○矢口否認有變造被害人乙○○身分證，假冒其名義申請設立支票
    存款帳戶，領用支票簿使用，以及假冒戊○○名義，並偽刻其印章，向板橋電信
    局申請呼叫器使用，亦否認變造陳俊卿、庚○○身分證之犯行，辯稱：伊不認識
    壬○○，且未於八十二年十一月五日共同持被害人乙○○身分證，前往臺灣省合
    作金庫基隆市和平支庫申請設立支票存款帳戶使用，亦不知壬○○假冒被害人乙○○名義，向該支庫申請設立支票存款帳戶，請領支票簿使用。伊不認識陳俊卿
    ，更未替陳俊卿變造甲○○、庚○○身分證。又伊與己○○同住，曾至姑母處，
    得知其子戊○○正在八里療養院療養，返回後提及擬探視戊○○，己○○即表示
    願替伊前往，迨己○○探視後，己○○表示欲申請呼叫器使用，因伊與黃月雲認
    識，乃聯繫黃月雲約己○○至板橋電信局旁，將證件裝入信封交予黃月雲，應係
    己○○盜用戊○○身分證及偽刻印章等語。
二、惟查被告辛○○如何因深諳變造身分證技巧，且與臺灣省合作金庫基隆市和平支
    庫職員熟識，又如何配合壬○○之輾轉委託，變造乙○○身分證，與壬○○、丙○○共同至臺灣省合作金庫基隆市和平支庫，持偽刻之乙○○印章，假冒乙○○
    向該支庫申請辦理支票存款帳戶，請領支票簿使用之事實，業據被害人乙○○於
    警訊時指訴綦詳，亦經共犯丙○○於原審法院及本院供述在卷，另據證人王基添
    於警訊、原審法院及本院審理中到庭結證屬實，復有假冒乙○○名義所偽造之開
    戶申請書、支票存款印鑑卡、支票存款往來約定書、存戶資料附卷足憑（詳臺灣
    雲林地方法院檢察署八十四年偵字第二三一七號偵查卷），另有臺灣省合作金庫
    基隆市和平支庫八十六年五月六日以合金營字第一七九○號函檢送經變造乙○○
    國民身分證影本乙份在卷足參（詳本院另案八十六年度上訴字第二四六號卷第六
    十六至第六十九頁）。前揭經變造乙○○身分證影本，於另案本院八十六年度上
    訴字第二四六號案件審理時，經核對壬○○口卡上相片，兩者亦相酷似，且其中
    一張髮型相同，此有雲林縣警察局八十四年十一月十四日函檢附之壬○○口卡片
    乙張（詳另案八十六年度上訴字第二四六號案件所附偵查卷（三）第一百六十三
    頁、第一百六十四頁），並經本院八十六年度上訴字第二四六號刑事判決理由欄
    一、（一）內認定在案（詳本院八十六年度上訴字第五六四號卷第七十一頁正面
    ）。又被害人乙○○身分證，係於七十九年六月初即已遺失，亦據被害人乙○○
    於八十三年七月十九日警訊時陳明在卷（詳雲林地方法院檢察署八十四年偵字第
    二三一七號卷第一頁背面）；足證被害人乙○○身分證，確係遺失後遭換貼壬○○照片方式變造，至為明灼。其次參以被告辛○○亦坦承：伊與共犯丙○○分別
    在臺北縣板橋市○○路○段四二一號二、三樓經營代辦申請支票業務，並曾受丙○○之託，以電話向和平支庫職員王基添，表示欲介紹乙○○前往該支庫，申請
    設立支票存款帳戶，領用支票簿之事實，核與證人王基添於警訊及原審審理時證
    稱：被告確有介紹一名自稱乙○○女子至和平支庫，申請辦理設立支票帳戶等語
    ，悉相吻合。又前開冒用被害人乙○○名義，前往臺灣省合作金庫基隆市和平支
    庫請領支票使用女子，即壬○○，亦據壬○○於本院另案八十六年度上訴字第二
    四六號案件及本案前審審理時坦承在案，而壬○○因前開假冒被害人乙○○名義
    ，向臺灣省合作金庫基隆市和平支庫申請設立支票存款帳戶，並請領支票簿使用
    ，涉及偽造文書及偽造有價證券罪嫌，業經原審法院及本院另案判處罪刑在案，
    此有原審法院八十四年度訴字第六二一號及本院八十六年度上訴字第二四六號刑
    事判決影本各一份在卷可按（詳本院八十六年度上訴字第五六四號卷第六十四頁
    至第七十六頁）。
三、次查丙○○於原審法院審理時證稱：「（在八十一年十一月間有無和辛○○一同
    前往？）有，我那時在做代書。當時乙○○（即壬○○）委託我辦支票，且急著
    要用，我知道辛○○和銀行的人熟，而楊某那時腳受傷，所以我載曾他及王女同
    去銀行，楊某直接和銀行經理洽談。而那時我是登報代辦銀行開戶事宜，王女自
    己看報後來找我代辦，之前我們並不相識」「（提示開戶之銀行客戶等資料上何
    者係你筆跡？何者係王女抑或辛○○筆跡？）除了要本人簽章如立約簽署人部分
    係王女簽名蓋章外，其他均為我所寫」等語（詳原審卷第三十六頁正面及背面）
    。本院細繹丙○○在原審法院當庭所寫字跡（詳原審卷第三十九頁），核與「開
    戶申請書」、「支票存款往來約定書」上字跡，完全相同；然與壬○○在前開「
    支票存款印鑑卡」戶名欄及「支票存款往來約定書」立約定書人欄內所寫乙○○
    簽名署押字跡，迥然有異（詳雲林地方法院檢察署八十四年偵字第二三一七號卷
    第七頁正面、第八頁背面）。另被害人乙○○於互助會切結書上所寫真正乙○○
    簽名字跡（詳同上卷第十頁正面），經肉眼比對，亦與前述支票存款往來約定書
    、支票存款印鑑卡上偽造之「乙○○」署押筆跡，明顯不同。惟壬○○假冒乙○○名義，開戶領用支票簿後，於發票人欄所偽簽乙○○筆跡，則與「支票存款印
    鑑卡」及「支票存款往來約定書」上偽簽之乙○○署押筆跡，完全相同。何況壬○○於本院另案八十六年度上訴字第二四六號案件審理時，已坦承上開偽造文件
    上「乙○○」署押，確為伊所偽簽（詳本院八十六年度上訴字第五六四號卷第七
    十頁背面、另案八十六年度上訴字第二四六號卷第八十一頁）。由前開證據顯示
    ，「開戶申請書」、「支票存款往來約定書」上字跡，乃丙○○所偽填，至於「
    支票存款印鑑卡」戶名欄及「支票存款往來約定書」立約定書人欄內乙○○簽名
    部分，俱由壬○○偽簽，極臻明確。
四、被告辛○○雖一再辯稱：伊不認識壬○○，且由於雙腳骨折，因此未於八十二年
    十一月五日共同持被害人乙○○身分證，前往臺灣省合作金庫基隆市和平支庫申
    請設立支票存款帳戶使用，亦不知壬○○假冒被害人乙○○名義，向該支庫申請
    設立支票存款帳戶，請領支票簿使用云云。然查被告辛○○確與丙○○於八十二
    年十一月五日，陪同壬○○前往基隆市和平支庫，申請開立支票存款帳戶，並請
    領支票簿使用，迭據共犯丙○○於原審法院及本院供證綦詳（詳原審八十五年度
    訴緝字第三九號卷第三十六頁正面、本院八十六年度上訴字第五六四號卷第四十
    三頁背面至第四十五頁正面、八十九年度上更(一)字卷第三四六號卷第七十一頁正
    面、本審卷第一宗第一百九十九頁），核與壬○○於本院前審證稱：伊記得當時
    除丙○○外，尚有一男子陪同伊前往基隆市和平支庫，申請辦理開戶手續，並請
    領支票簿使用等語（詳本院八十六年度上訴字第五六四號卷第一百廿八頁背面第
    八行、第一百廿九頁背面第二行、八十九年度上更(一)字第三四六號卷七十一頁正
    面第四行至第五行、背面第五行至第六行），悉相吻合。雖然被告辛○○辯稱：
    伊因雙腳骨折，不可能與丙○○、壬○○共同前往基隆市和平支庫云云。然證人
    丙○○於原審法院即證稱：伊受壬○○委託，知辛○○與銀行人員甚熟，而辛○○當時腳受傷，乃載辛○○及壬○○至基隆市和平支庫辦理手續等語（詳原審八
    十五年度訴緝字第三九號卷第三十六頁正面），業如前述，本院前審多次命被告
    辛○○提出車禍時間、受傷情形，以供調查，被告辛○○均未舉證以實其說（詳
    本院八十九年度上更(一)字第三四六號卷第七十二頁、第八十四頁、第一百十五頁
    ），足見共犯丙○○證述被告辛○○確曾共同陪壬○○前往基隆市和平支庫乙節
    ，應與事實相符，殆可憑信。足證被告辛○○前開所辯，則係飾卸刑責之詞，難
    以採信。
五、又壬○○於本院前審雖證稱：伊不敢確定被告辛○○是否陪同伊前往基隆市和平
    支庫，乙○○印章及身分證係吳德明所交付，伊以乙○○名義所請領支票均交予
    吳德明使用云云（詳本院八十六年度上訴字第五六四號卷第一百廿八頁背面第八
    行）。然查壬○○所稱不敢確定被告辛○○是否陪同伊前往基隆市和平支庫乙節
    ，該部分既與代書丙○○前開證述內容不符，顯屬勾串迴護被告辛○○之詞，自
    不足採。又按代書丙○○於本院本審到庭具結證稱：「（當時以乙○○名義去合
    作金庫和平支庫申請支票，是何人找你去？）我有登廣告，壬○○打電話給我，
    壬○○開藝品店˙˙˙」「（她以前開庭說，在舞廳認識丁○○（明），是丁○○拿乙○○的身分證給壬○○去申請的？）無此事，是他找我去的。她的藝品店
    在基隆路，她打電話給我，我有去她的店看她，當時只有她一人在」「（她當時
    如何說？）她說做生意需要」「（當時表明她是乙○○？）是的」「（她可以自
    己申請？）要看銀行是否要准她，她沒有存款，只能先辦乙存（指乙種存款），
    但她急需用支票」「（是她本人申請？有無另外男的出面？）沒有」「（她打電
    話，還有你去藝品店，當初她說是自己要申請的？）是的」「（當時有無丁○○
    ？）我完全不知道（丁○○）」「（在基隆路她藝品店時，有看過她的身分證？
    ）有看過影本，還有簽合約書委託我們辦理，當時她拿乙○○身分證影本給我，
    合約書也是她簽乙○○名字」等語（詳本院本審卷第一宗第一百九十七頁至第二
    百頁）。又本院根據卷附前開乙○○向基隆市和平支庫申請開戶時所填寫開戶申
    請書之記載，顯示壬○○假冒申請人乙○○申請時所留電話號碼為000000
    0號（詳雲林地方法院檢察署八十四年偵字第二三一七號卷第九頁），經向中華
    電信股份有限公司臺灣北區電信分公司調閱該電話申請承租使用人資料，查明該
    電話從八十二年十月九日起至八十三年一月廿二日為止，係由案外人癸○○申請
    承租，有該分司臺北南區營運處服務中心九十二年一月七日南服四九一字第○○
    三號函乙紙附卷可參（詳本院本審卷第一宗第一百五十八頁至第一百五十九頁）
    。經本院囑託臺灣板橋地方法院訊問證人癸○○，癸○○具結證稱：「那個時候
    我們服飾店有頂讓給一個小姐賣飾品，那個小姐頂讓金都沒有付，但是我們先讓
    她住進去，電話也讓她用，但是她一直都不過戶，當時有很多人來找她，說她欠
    錢，˙˙後來她避不見面，我們也找不到她，˙˙˙我還幫她繳了上萬元電話費
    ，˙˙˙我有看過她的身分證，好像有個『珊』字˙˙˙」等語（詳詳本院本審
    卷第一宗第二百三十三頁）。本院為釐清事實，特別傳喚證人癸○○至本院作證
    ，癸○○證稱：「（認識在庭上的壬○○？）認識，看到她就認得」「店就是頂
    讓給她」「（她在那裡做飾品生意？）是的」「但她表示有困難，要我讓她先進
    住，˙˙˙當月房租就拖很久，後來她朋友她稱呼大哥，我不記得他名字，幫她
    繳了一個月房租，後來我找不到她，也聯絡不上她˙˙˙」「（當時妳覺得她的
    經濟狀況不好？）是的。有人去討債，我請那些人離開，他們又不肯」等語（詳
    本院本審卷第二宗第十一頁至第十四頁）。由前開證據及證人丙○○、癸○○證
    言顯示，壬○○假冒乙○○名義向基隆市和平支庫申請設立支票存款帳戶時，經
    濟已陷於極度困窘，房租及電話費均已拖欠無法支付，乃根據代書丙○○刊登廣
    告，以四萬元高價委請丙○○，以不法方式代辦申請開戶手續，然後由丙○○轉
    請與基隆市和平支庫承辦人王基添熟稔之同業被告辛○○牽線介紹，並變造乙○○身分證，極臻明確。另壬○○所涉偽造有價證券案件，經起訴判處重刑後，目
    前尚在法院審理中，已據本院調取九十一年重上更(三)字第三九一號卷核閱屬實，
    壬○○為避卸其刑責，乃極力撇清其責任。何況壬○○陳稱丁○○住在臺北市○○街二巷廿八號（詳本院本審卷第一宗第一百零五頁），經本院向臺北市政府警
    察局調閱丁○○及吳德明口卡片，共有三位丁○○，五位吳德明，供壬○○指認
    ，無一相符（詳本院本審卷第一宗第一百九十六頁、第二百十六頁）；足證壬○○辯稱：乙○○印章及身分證係吳德明所交付，伊以乙○○名義所請領支票均交
    予吳德明使用乙節，顯屬畏罪卸責之詞，難以憑信。本院根據此次最高法院發回
    意旨，深入調查，此部分事實，殆獲釐清。
六、丙○○經營代書事務所，並於報端刊登廣告，代辦申請支票，業據證人丙○○供
    明在卷。果若壬○○欲申請辦理支票存款帳戶，申領支票使用，由丙○○代為辦
    理，即可達其目的，何須再請被告辛○○參與辦理？蓋申請支票使用者，僅須成
    年人，且無不良信用記錄，向銀行申請支票使用，並無困難之處。何須由代書丙○○轉請被告辛○○事先以電話向基隆市和平支庫承辦人王基添關照給予方便？
    本件竟由丙○○轉請被告辛○○向王基添關說顯與常情有悖。何況丙○○於本院
    前審證稱：伊代辦請領支票手續，一般僅收取費用二萬五千元。何以本件竟向壬○○收取四萬元費用，且支付相當費用予被告辛○○？（詳本院八十六年度上訴
    字第五六四號卷第廿六頁背面第九行至第廿七頁正面第一行、第四十四頁背面第
    五行、最末行至第四十五頁正面第一行），此誠難以合理解釋。由前述證據顯示
    ，丙○○、辛○○顯與壬○○共謀，由壬○○冒用變造之被害人乙○○身分證，
    向基隆市和平支庫請領支票使用，且由被告辛○○變造乙○○身分證，以配合壬○○申請支票。另本院衡以被告辛○○亦以代客申請支票為業，復與丙○○在板
    橋市○○路○段四二一號二、三樓營業，甚至於八十四年間受陳俊卿委託，以換
    貼相片手法，變造甲○○、庚○○身分證，供陳俊卿假冒甲○○、庚○○身分，
    向銀行申請支票及信用卡使用，依序向陳俊卿收取一萬元及二萬元費用，該部分
    收費核與丙○○超收壬○○申請支票費用之差額一萬五千元（即四萬元減二萬五
    千元），大致相當，且其所涉變造身分證犯行，亦據臺灣板橋地方法院檢察署將
    八十七年度偵字第四十一號案件移送本院併案審理，經本院查明屬實（詳如後述
    ）。以此衡之，本案申請支票所用『乙○○』圓型印章一顆，顯係被告辛○○與
    共犯丙○○、壬○○於案發當日共同委請某不知情刻印匠所偽造，至為明灼。又
    被告辛○○對於壬○○假冒被害人乙○○名義，向和平支庫申領支票之目的，既
    有謀議及分工，自應對共犯丙○○及壬○○分擔實施之偽造署押、印文及私文書
    部分同負其責。至於共犯壬○○冒領支票後，如何簽發使用，此乃本案犯罪完成
    後壬○○個人行為，被告辛○○就此既未共同謀議，且無參與行為，自毋庸就此
    部分行為負責，併此敘明。
七、復按陳俊卿如何於八十四年初某日，前往臺北縣板橋市○○路○段四二一號三樓
    辛○○開設之代書事務所，將陳俊卿本人及某不詳姓名者照片各一張交予辛○○
    ，委請辛○○變造身分證，辛○○乃將陳俊卿及某不詳姓名者相片，依序換貼於
    甲○○、庚○○身分證上，而變造甲○○、庚○○身分證，再交予陳俊卿使用，
    事成後陳俊卿並分別交付一萬元（偽造甲○○身分證部分）及二萬元（偽造庚○○身分證部分）費用予辛○○之事實，迭據共犯陳俊卿於臺灣省政府警務處刑事
警察大隊偵訊及臺灣臺中地方法院檢察署檢察官囑託臺灣板橋地方法院檢察署檢
    察官訊問時供明在卷，並有經被告辛○○變造之甲○○及庚○○身分證原本各一
    張在卷足資佐證（詳臺灣臺中地方法院檢察署八十六年度偵字第三九二四號卷第
    十五頁）。被告辛○○雖否認該部分犯行，然查共犯陳俊卿於警訊時已明確指認
    辛○○口卡片無訛，此有辛○○口卡片影本一份足按（詳臺灣臺中地方法院檢察
    署八十六年度偵字第三九二四號卷第九頁）。而臺灣臺中地方法院檢察署檢察官
    囑託臺灣板橋地方法院檢察署檢察官偵訊辛○○時，曾檢送辛○○全身及半身近
    照供共犯陳俊卿指認，復經共犯陳俊卿明確指認無訛，有被告辛○○全身及半身
    彩色照各一幀在卷足稽（詳臺灣臺中地方法院檢察署八十六年度偵緝字第三六○
    號卷第三十頁）。本院參以共犯陳俊卿於臺灣板橋地方法院檢察署接受囑託訊問
    時明確供稱：伊於八十二年間在臺北縣板橋市○○路，因辛○○從事代辦支票業
    務，而認識辛○○，八十四年初伊至板橋市○○路○段江翠派出所對面辛○○事
    務所，將伊相片交予辛○○變造身分證，隔數日辛○○將已換貼伊相片之甲○○
    身分證，連同已變造之庚○○身分證交給伊等語（詳臺灣臺中地方法院檢察署八
    十六年度偵緝字第三六○號卷第三十二頁背面），核與被告自承其確有在該段期
    間於板橋市開設代書事務所代客申請支票等情相符，另細繹被告辛○○前科資料
    記錄表記載，辛○○曾經於八十二年至八十四年間，設籍於板橋市○○路（與重
    慶路臨近）及文化路二段（詳臺灣臺中地方法院檢察署八十六年度偵緝字第三六
    ○號卷第十四頁背面），足徵共犯陳俊卿確與被告辛○○認識，至為灼然。被告
    辛○○堅稱不認識陳俊卿乙節，顯與事實不符，況查陳俊卿與辛○○素無怨隙，
    業據被告辛○○供承在卷，衡情應不致虛構誣陷被告辛○○，故陳俊卿所為不利
    於被告辛○○之證述，堪以憑信。
八、被害人戊○○母親即被告辛○○姑母楊媛於警訊時證稱：伊子戊○○於七十七年
    、七十八年間，即罹患精神分裂症迄今，曾於八十五年三月六日住進臺灣省立桃
    園療養院八里分院（現為行政院衛生署八里療養院）治療中，不可能請人代辦申
    請呼叫器使用，戊○○身分證曾遺失，並申請補發，伊亦曾替戊○○申請補發一
    次，伊與戊○○始終未曾交付戊○○身分證予辛○○代辦申請呼叫器，辛○○與
    伊鮮少聯絡，然辛○○於八十五年六月間曾探視伊，伊告知辛○○，戊○○正在
    八里療養院療養，辛○○乃表示擬至療養院探視戊○○，事後戊○○曾電話告知
    伊，辛○○曾拜託朋友探望戊○○，伊不知辛○○是否交付戊○○身分證給其朋
    友等語（詳臺灣板橋地方法院檢察署八十五年度偵字第二一五八九號卷第六頁背
    面至第七頁正面）。被害人戊○○於本院前審囑託臺灣士林地方法院訊問時證稱
    ：「（辛○○是你的表弟？）對，我是他表哥，他是我媽媽弟弟的兒子」「（你
    是不是八十五年三月六日到八里療養院去療養？）對」「（在你進入八里療養院
    後，是否有同意將你印章一顆及身分證一枚交給辛○○或辛○○之友己○○，以
    你的名義去向板橋電信局申請呼叫器使用？）沒有，八十五年之後及八十五年之
    前都沒有，我身分證是遺失，印章是自己保管，八十五年又申請補發身分證」「
    （有何意見補充？）我希望我的權利可以受到合法的保障」等語（詳本院九十年
    度上更(二)字第四二○號卷第一百三十五頁至第一百三十六頁）。又被害人戊○○
    雖罹患精神分裂症，案發時於衛生署八里療養院療養，固有臺灣省立桃園療養院
    八里分院（現改為行政院衛生署八里療養院）出具之診斷證明書一紙在卷足憑（
    詳臺灣板橋地方法院檢察署八十五年度偵字第二一五八九號卷第八頁）。然衡以
    被害人戊○○既能以電話告知其母有關辛○○曾拜託友人探望伊，且從戊○○接
    受臺灣士林地方法院囑託訊問時所為陳述內容，以及其在筆錄上簽名觀之，戊○○顯非全然無辨別事理之能力，足徵被害人戊○○未同意將其印章及身分證交予
    辛○○或己○○，更未同意以其名義向臺北縣板橋電信局申請呼叫器使用。本院
    另參酌被告辛○○未至八里療養院探視被害人戊○○，而由己○○代替被告辛○○前往該院探視戊○○，並配合被害人戊○○證稱：「我身分證是遺失，印章是
    自己保管」等語，顯然被害人戊○○身分證應係己○○所盜取，至於戊○○印章
    既由被害人戊○○自己保管，己○○交予被告辛○○之戊○○正方形印章一顆，
    顯係被告辛○○與己○○所偽刻，殆可斷言。
九、被告辛○○雖辯稱：伊原與己○○同住，曾至姑母處，得知其子戊○○正在八里
    療養院療養，返回後提及擬探視戊○○，己○○即表示願替伊前往，迨己○○探
    視後，己○○表示欲申請呼叫器使用，因伊與黃月雲認識，乃聯繫黃月雲約己○○至板橋電信局旁，將證件裝入信封交予黃月雲，應係己○○盜用戊○○身分證
    及偽刻印章云云。惟查被告辛○○於偵查中供稱：伊友人己○○持戊○○身分證
    及印章，交伊申請代辦呼叫器使用云云（詳臺灣板橋地方法院檢察署八十五年度
    偵字第二一五八九號卷第三十九頁背面）。迨本院上訴審起初供稱：係伊幫己○○申請（呼叫器）云云（詳本院八十六年度上訴字第五六四號卷第廿八頁正面最
    末行）。嗣又改稱：由己○○直接將戊○○身分證及印章交予黃月雲辦理，伊未
    參與云云（詳同上卷第一百四十五頁正面）。其後於本院更一審八十九年十一月
    十六日審理時竟供稱：係己○○拿戊○○身分證及印章，交伊轉交黃月雲辦理云
    云（詳本院八十九年度上更(一)字第三四六號卷第八十四頁背面最末行）。迄本院
    上更(二)審復供稱：「（你如何取得戊○○的身分證和印章？）我沒有取的，因我
    與朋友合租一間房子，我去我姑姑那裡，我姑姑說他兒子現在八里療養院，我聽
    到時說我有空要去看他，我回去租屋處我在講要去看他，結果沒有去看」「（八
    十五年六月間是不是取得你表哥戊○○遺失之身份證及印章各一枚，前往臺北市
    文山區○○街○段二巷十五號二樓委請不知情之黃月雲冒用戊○○名義向電信機
    關辦理申請呼叫器使用，並利用黃月雲盜用戊○○的印章而偽造戊○○名義的板
    橋電信局無線電叫人業務租用申請書後，就向臺北縣板橋電信局請領得0000
    00000號呼叫器使用？）不是這樣，我一直都沒有去八里看我表哥戊○○，
    我同屋的朋友己○○他說要代替我去看他，他有去看他，回來隔了幾天，他要呼
    叫器使用，因為我與黃月雲有認識，希望幫他申請，我約他在早上十點左右（日
    期忘了）在板橋電信局旁把證件拿給黃月雲，當時證件用信封裝著，後來申請呼
    叫器的證件，原來是他去拿戊○○的身分證及印章」「（己○○在何處？）在板
    橋地檢署偵查時台北市文山分局就有查他的住所，他現在被通板橋地檢署通緝中
    」「（戊○○的身分證及印章是不是己○○向戊○○拿的？）己○○去看戊○○
    不知道他怎樣取得戊○○的身分證及印章」「（己○○被通緝，你是不是把責任
    推給他？）不是，七十七年十二月二十四日他拿戊○○的汽車駕照違規開車駕照
    被扣。臺北監理站要找戊○○去講習，才知道被冒用。可以說他到現在還在冒用
    戊○○的證件」等語（詳本院九十年度上更(二)字第四二○號卷第一百廿一頁至第
    一百廿三頁）：足徵被告辛○○前後所供，反覆不一。惟被告辛○○曾於八十五
    年六月間某日持被害人戊○○身分證及印章，前往臺北市○○區○○街二段二巷
    十五號二樓委託不知情黃月雲，以被害人戊○○名義向板橋電信局辦理申請呼叫
    器使用，經黃月雲填寫「無線電叫人業務租用申請書」，並蓋用戊○○印章於該
    申請書，獲准指配000000000號呼叫器，供被告辛○○使用之事實，迭
    據證人黃月雲在警訊及偵審中指證綦詳（詳臺灣板橋地方法院檢察署八十五年度
    偵字第二一五八九號卷第四頁、第五頁、第三十九頁背面、第四十頁、本院八十
    九年度上更(一)字第三四六號卷第九十二頁、第九十四頁），並有中華電信股份有
    限公司板橋營業處八十五年九月九日板政密（八五）字第三四二○一一號函及板
    橋電信局「無線電叫人業務租用申請書」影本各一份在卷可參（詳同上偵查卷第
    十一頁至第十三頁），足見被告辛○○利用有犯意聯絡之己○○盜取戊○○身分
    證及偽刻之戊○○正方形印章一顆後，利用不知情黃月雲，以戊○○名義辦理申
    請呼叫器使用，經黃月雲填寫板橋電信局「無線電叫人業務租用申請書」，並蓋
    用偽造之戊○○正方形印章於該申請書（共計二枚），獲板橋電信局核准指配0
    00000000號呼叫器，供被告辛○○使用，被告辛○○自應負偽造私文書
    罪責。被告辛○○雖然請求傳訊己○○查證，惟本院根據此次最高法院發回意旨
    ，經囑託轄區派出所警員送達結果，證人己○○因偽造文書案件遭臺灣臺北地方
    法院檢察署發布通緝在案，有該署九十一年十一月廿八日北檢茂騰八十三偵緝字
    第五五號函檢送之「全國刑案資料查詢表」乙份及臺北市政府警察局景美分局景
    美派出所簡覆表各乙紙足憑（詳本院本審卷第一百零六頁至第一百零七頁、第五
    十七頁），故無從拘提該證人到庭訊問。然由被告辛○○與證人己○○均有偽造
    文書前科之情形以觀，被告辛○○與己○○彼此間，顯然有犯意之聯絡及行為之
    分擔。故被告辛○○空言否認前開犯行，無非飾卸刑責之詞，俱無可採。其偽造
    文書犯行，事證明確，堪以認定。
十、按身分證乃刑法第二百十二條所規定特種文書，核被告辛○○變造乙○○身分證
    及同一時地接續變造甲○○、庚○○身分證部分所為，係犯刑法第二百十二條變
    造特種文書罪。其變造特種文書先後多次犯行，時間緊接，所犯構成要件亦復相
    同，顯係基於概括之犯意反覆為之，為連續犯，應依刑法第五十六條規定論以變
    造特種文書一罪。至於被告辛○○與丙○○、壬○○共同偽造乙○○圓型印章一
    顆，並偽造乙○○開戶申請書、支票存款印鑑卡、支票存款往來約定書，復於前
    述文件偽造乙○○署押及印文，暨利用不知情黃月雲偽造戊○○之「無線叫人業
    務租用申請書」，蓋用偽造之戊○○正方形印章，而偽造印文於該申請書，復提
    出行使。核該部分所為，係犯刑法第二百十七條第一項偽造印章罪及第二百十六
    條、第二百十條行使偽造私文書罪。其偽造印文及署押，乃偽造私文書之一部行
    為；偽造私文書後復進而提出行使，偽造之低度行為應為行使之高度行為所吸收
    ，均不另論罪。又被告辛○○於同一時地偽造並行使偽造乙○○開戶申請書、支
    票存款印鑑卡、支票存款往來約定書，屬接續而為，此部分乃單純一罪。前揭事
    實欄一之（一）所載部分犯行，被告辛○○與丙○○、壬○○間，前揭事實欄一
    之（二）所載變造身分證部分犯行，被告辛○○與陳俊卿之間，以及前揭事實欄
    一之（三）所載部分犯行，被告辛○○與己○○之間，均互有犯意之聯絡及行為
    之分擔，各該部分均應分別成立共同正犯。
    辛○○與丙○○、壬○○利用不知情刻印匠，偽造乙○○圓型印章一顆，以及前
    揭事實欄一之（三）所載部分犯行，被告辛○○利用不知情黃月雲，蓋用偽造印
    章偽造戊○○之「無線電叫人業務租用申請書」，各該部分均應分別成立間接正
    犯。又所犯前開偽造印章、行使變造特種文書及連續行使偽造私文書三罪間，具
    有方法結果關係，屬牽連犯，應從一重按連續行使偽造私文書罪處斷。末查被告
    辛○○曾有詐欺、偽造文書及偽造有價證券等多次前科，其中偽造文書罪經臺灣
    士林地方法院判處有期徒刑八月確定（原判決有期徒刑一年四月，減刑為有期徒
    刑八月），於八十年七月十三日送監執行，因接續他案執行，迄至八十二年八月
    十日執行完畢，此有被告刑案資料查註記錄表及臺灣高等法院被告全國前案紀錄
    表附卷可稽。刑畢未逾五年，再犯本件有期徒刑以上刑之案件，係屬累犯，應依
    刑法第四十七條規定遞為加重其刑。又前揭事實欄一之（二）、（三）部分，雖
    未據起訴書載及，惟該部分與起訴書已載及部分具有高低度吸收關係及連續犯、
    牽連犯裁判上一罪關係，為起訴效力所及，並經檢察官先後移請原審及本院併案
    審理，法院應併予審究。
十一、原審疏未詳察，僅依被告辛○○片面所辯，且未深入細心勾稽種種不利於被告辛○○之證據，即判決被告辛○○無罪，顯有未洽，檢察官上訴意旨，執以指摘原
    判決不當，為有理由，自應由本院將原判決撤銷改判。爰審酌被告辛○○犯罪動
    機、目的、手段、品性、生活狀況、智識程度、犯罪所生之損害及犯罪後態度等
    一切情狀，量處如主文所示之刑。又偽造之「乙○○」圓型印章一顆及偽造之「
    戊○○」正方形印章一顆，尚無證據資料證明其已滅失，應依刑法第二百十九條
    規定宣告沒收；以乙○○名義偽造之支票存款印鑑卡、支票存款往來約定書上所
    偽造「乙○○」署押各一枚與上述支票存款印鑑卡上所偽造「乙○○」圓型印文
    二枚、支票存款往來約定書及開戶申請書上所偽造「乙○○」圓型印文各一枚、
    以戊○○名義偽造之板橋電信局無線電叫人業務租用申請書所偽造之「戊○○」
    正方形印文二枚，均應依刑法第二百十九條規定宣告沒收；變造乙○○身分證上
    所換貼壬○○相片一張，係共犯壬○○所有供犯罪所用之物；經變造甲○○身分
    證上所換貼陳俊卿相片一張及經變造庚○○身分證上所換貼不詳姓名者相片一張
    ，均係共犯陳俊卿所有且供犯罪所用之物，業據陳俊卿於警訊中供明在卷（詳臺
    灣臺中地方法院檢察署八十六年度偵字第三九二四號卷第二頁正面），併依刑法
    第三十八條第一項第二款規定宣告沒收。
據上論斷，應依刑事訴訟法第三百六十九條第一項前段、第三百六十四條、第二百九
十九條第一項前段、刑法第二十八條、第五十六條、第二百十六條、第二百十條、第
二百十二條、第二百十七條第一項、第五十五條、第四十七條、第二百十九條、第三
十八條第一項第二款、罰金罰鍰提高標準條例第一條前段，判決如主文。
本案經檢察官曾顯智到庭執行職務。
中    華    民    國      九十二      年      六      月      五        日
                                  臺灣高等法院臺南分院刑事第一庭
                                      審判長法官  茆    臺    雲
                                            法官  蔡    長    林
                                            法官  李文    福
右正本證明與原本無異。
如不服本判決，應於判決送達後十日內向本院提出上訴狀，其未敘述理由者並應於提
出上訴狀後十日內向本院補提理由書（應附繕本)。
                                      法院書記官  戴    淑    敏
中    華    民    國      九十二      年      六      月      六        日
附錄：本判決論罪科刑法條
刑法第二百十條：
偽造、變造私文書，足以生損害於公眾或他人者，處五年以下有期徒刑。
刑法第二百十二條：
偽造、變造護照、旅券、免許證、特許證及關於品行、能力服務或其他相類之證書、
介紹書，足以生損害於公眾或他人者，處一年以下有期徒刑、拘役或三百元以下罰金
。
刑法第二百十六條：
行使第二百十條至第二百十五條之文書者，依偽造、變造文書或登載不實事項或使登
載不實事項之規定處斷。
刑法第二百十七條第一項：
偽造印章、印文或署押，足以生損害於公眾或他人者，處三年以下有期徒刑。
附表一：
┌─┬───────────────────┬───┐
│  │       偽  造  物  品  名  稱         │ 數量 │
├─┼───────────────────┼───┤
│１│經變造乙○○身分證上所貼壬○○相片    │ 壹張 │
├─┼───────────────────┼───┤
│２│偽造乙○○圓形印章                    │ 壹顆 │
├─┼───────────────────┼───┤
│３│支票存款印鑑卡上偽造之乙○○署押      │ 壹枚 │
├─┼───────────────────┼───┤
│４│存款往來約定書上偽造之乙○○署押      │ 壹枚 │
├─┼───────────────────┼───┤
│５│支票存款印鑑卡上偽造之乙○○圓形印文  │ 貳枚 │
├─┼───────────────────┼───┤
│６│存款往來約定書上偽造之乙○○圓形印文  │ 壹枚 │
├─┼───────────────────┼───┤
│７│開戶申請書上偽造之乙○○圓形印文      │ 壹枚 │
└─┴───────────────────┴───┘
附表二：
┌─┬───────────────────┬───┐
│１│變造甲○○身分證上陳俊卿相片          │ 壹張 │
├─┼───────────────────┼───┤
│２│變造庚○○身分證上不詳姓名者相片      │ 壹張 │
└─┴───────────────────┴───┘
附表三：
┌─┬───────────────────┼───┐
│１│偽造戊○○正方形印章                  │ 壹顆 │
├─┼───────────────────┼───┤
│２│板橋電信局無線電叫人業務租用申請書上  │ 貳枚 │
│  │偽造之戊○○正方形印文                │      │
└─┴───────────────────┴───┘


司法院資訊處製作；財團法人民間司法改革基金會備份。
